臺灣高雄地方法院刑事判決　　　　　　　　　　　　九十三年度易緝字第一四一號
　　公　訴　人　臺灣高雄地方法院檢察署檢察官
　　被　　　告　甲○　　男　六.
　　　　　　　　　　　　　樓
右列被告因詐欺案件，經檢察官提起公訴（八十四年度偵緝字第一八號）及移送併辦
（八十四年度偵緝字第一九號），本院判決如左：
    主  文
甲○幫助連續意圖為自己不法之所有，以詐術使人將本人之物交付，累犯，處有期徒
刑參月，如易科罰金，以參佰元折算壹日。
    事  實
一、甲○前因詐欺案件，經臺灣基隆地方法院以七十八年度易緝字第二０號判決判處
    有期徒刑三月確定，於民國七十八年十月十三日執行完畢。其猶不知悔改，明知
    詐騙集團為掩飾不法行徑，避免執法人員查緝、處罰，經常利用第三人名義成立
    公司後再佯裝向廠商訂貨詐取財物，或再以該公司名義開立支票存款帳戶及申領
    支票，趁該帳戶未有退票或拒絕往來紀錄前，將所申領支票作為支付工具詐取財
    物，其仍基於幫助年籍不詳之成年人「黃朝明」、「潘天忠」等詐騙集團成員連
    續詐欺取財之故意，先於八十年六月某日提供其
    名義於同年月二十五日設立「圳明企業行」（組資：獨資，營業所在地：臺北市
    南港區○○街六七號一樓），復於同年九月十日以「圳明企業行」負責人名義至
    帳戶（帳號：00000000000號）及申領支票，並將上開帳戶之存摺、
    支票等交付予上開詐騙集團供作詐取財物之支付工具。嗣該詐騙集團基於詐欺取
    財之概括犯意，連續於：(一)八十一年一月間，假藉「圳明企業社」負責人之名義
    ，佯向設於高雄市○○○路七四二巷十六號之益宏鋼鐵有限公司（下簡稱「益宏
    公司」訂購價值新台幣（下同）十八萬七千五百元之鋼板，並交付面額為十八萬
    七千五百元之支票（發票日為八十一年三月五日、付款人為第一商業銀行汐止分
    行、票號為0000000號）一紙為價金給付之方式，使益宏公司陷於錯誤，
    而如數交付前開財物。迄益宏公司屆期提示支票，因銀行以拒絕往來、印鑑不符
    為由退票，復派員至「圳明企業社」追討價款，發現人去樓空，始知受騙；(二)於
    八十一年一月七日前之不詳時、地，假藉「圳明企業社」負責人名義，簽發面額
    三十萬元支票（發票日為八十一年二月二十八日日、付款人為第一商業銀行汐止
    分行分行、票號為ＧＢ0000000號）一紙，該支票輾轉由陳添財（另因詐
    欺案件經本院判處有期徒刑八月、緩刑三年確定）持有，而由陳添財於八十一年
    一月七日交付予戴秀玲作為給付貨款之用，經執票人戴秀玲於八十一年二月二十
    八日提示該支票，因銀行以拒絕往來、印鑑不符為由退票，發現有異，進而查知
    上情。
二、案經益宏公司訴請臺灣高雄地方法院檢察署檢察官偵查起訴及移送併辦。
    理  由
一、訊據被告甲○固坦稱曾於上開時、地申請前開支票存戶，惟矢口否認有何幫助詐
    欺取財之犯行，辯稱：「圳明企業社」係在賣辦公家具，伊則係替兩個老闆即「
    潘天中」及「黃朝明」於該店內幫忙，生意僅作四月即因不佳而結束營業；伊雖
    依老闆指示將
    行申請帳戶及簽名所代表之效果為何云云。經查：
    (一)「圳明企業社」於八十年六月二十五日設立登記，負責人為本案被告甲○，有
      臺北市政府營利事業登記證影本一紙附卷可考（見本院卷第七十九頁）。而被
      告確曾交付
      負責人，被告雖在該「圳明企業社」幫忙，然未有具體工作進展或完成，卻輕
      易可自他人取得薪資等情，經被告於偵查中供稱：「（問：圳明企業社是否你
      開？）是一位姓潘天中及黃朝明二人來找我說有輕鬆的工作給我做，叫我把身
      分證給他，我不曉得他會去做什麼，每月付工資給我，…。（問：姓潘、姓黃
      開公司是否用你的名字？）是，他用我的
      無反對？）沒有（問：圳明企業社在做什麼？）擺了一些辦公桌在賣，叫我去
      看店，早上來上班就叫我去玩，晚上在回來，給我一、二千元。…。（問：圳
      明企業社有無開？）四個月後就叫我離開，說是生意不好（問：何時拿你身分
      證開公司？）三、四年前。」等語明確（八十四年度偵緝字第一八號卷第十六
      頁背面、第十七頁），參以被告為具一般智識之人，應知
      分之重要文件，為免遺失或遭人盜用為不法情事，無不妥為保存，縱需交他人
      保管，亦必基於信賴關係或特殊事由，自不可能隨意交予不熟識之人任意使用
      ，而被告非與「潘天中」及「黃朝明」具特別信賴關係，縱有僱傭關係，亦無
      交付
      即能取得薪資，觀諸常理，被告應知「潘天中」及「黃朝明」等人無故要求其
      交付
    (二)被告於上開時、地以「圳明企業行」負責人名義申設支票存款帳戶，於銀行相
      關文件上簽名等情，經被告供承明確（見本院卷第九十三頁），並有於九十年
      一月二十一日函文所檢附之支票存款印鑑卡、開戶申請書、支票存款約定書、
      聲明書、票據擔當付款申請書、臺北市政府營利事業登記證、稅額申報書、存
      款客戶查詢單各乙份在卷可考（見本院卷第七十二頁至第八十四頁），本院依
      肉眼比對上開銀行文件之申請人欄之簽名「甲○」，核與被告於偵查及本院卷
      內所簽署之筆跡，無論係字形、筆畫勾勒等均相似，是以被告確係本人申設上
      開支票存款帳戶無誤。而銀行之於支票存款開戶申辦作業，為期金融交易安全
      及風險分擔考量，必就申辦者之身分資料多加核對，並詳為具體徵信工作，且
      需申辦者親自到銀行辦理，銀行復告以該支票存款開戶之方式、使用及法律效
      果；被告既至銀行申請支票存款帳戶，且自各該文件上簽署以表示同意申辦，
      透過銀行上開申辦流程及管理，被告自應瞭解其申辦支票帳戶之意義及法律效
      果，其辯稱不知在銀行申請帳戶及簽名之效果為何等語，無非係卸責之詞，無
      可採信。
    (三)益宏公司誤信上開詐騙集團有以前開無能兌現之犯罪事實一(一)所示支票給付貨
      款真意，交付財物予該詐騙集團，支票屆期則不獲兌現；及戴秀玲輾轉取得上
      開犯罪事實一(二)無法兌現之支票之過程，經告訴人益宏公司之負責人乙○○、
      戴秀玲於偵查中指訴綦詳，且經證人陳添財於本院審理時證稱；伊未與「圳明
      企業社」做過生意，給戴秀玲的票屬客票等語屬實（見本院卷第八十九頁），
      並有支票、估價單各一紙、退票理由單二紙附卷可佐。上開被告申辦之支票存
      款帳戶，業於八十一年二月二十八日經銀行列為拒絕往來戶，有臺灣票據交換
      所九十四年一月十日函文及所附交易明細表乙份（見本院卷第五十六頁至第七
      十頁）在卷可參。則該詐騙集團取得被告之帳戶及支票後，明知支票帳戶名義
      所有人即被告無支付票款之資力，亦無在票載發票日前存款以供提示兌現之意
      思，該支票不可能兌現，仍持行使該等支票以詐取他人財物，其詐欺取財之犯
      行，應可認定。查被告為一般具通常智識之人，明知詐騙集團或份子為掩飾其
      不法獲利行徑，避免執法人員之追究處罰，經常以低利為誘餌，誘使貪圖小利
      之民眾或提供
      領空白支票使用，待領得支票後，該詐騙集團以此日後不會兌現之支票供對外
      詐騙之用或作為其他各種不法用途使用，此應為常人主觀上所知悉，被告並非
      至愚，對此當無不知之理，仍為牟不法利益，而提供支票帳戶及支票以供年籍
      不詳之成年人「黃朝明」、「潘天忠」等詐騙集團成員使用，故其於主觀上應
      有預見其所交付之支票及帳戶係預計充作上開不法用途甚明。被告於主觀上既
      有所預見上情，仍交付上開帳戶及支票，容任日後他人因使用該支票而造成詐
      欺取財之結果發生，其主觀上具有幫助詐欺之不確定故意無疑。從而，本件事
      證明確，被告犯行堪以認定，應依法論科。
二、上開詐欺集團所為，係犯刑法第三百三十九條第一項詐欺取財罪，其先後二次犯
    行，時間緊接，所犯罪名相同，顯係基於概括犯意為之，為連續犯，核先敘明。
    被告以其名義虛設公司、申請支票供詐欺集團連續多次詐騙取得他人款項，雖未
    參與詐欺取財之行為，然顯係以幫助之意思，參與詐欺取財構成要件以外之行為
    ，為幫助犯，公訴人誤認被告係與詐欺集團共同詐欺，容有誤會。核被告所為，
    係犯刑法第三十條第一項、第三百三十九條第一項之幫助連續詐欺取財罪，並應
    依刑法第三十條第二項之規定，按正犯之刑減輕之。公訴人雖僅就被告幫助詐欺
    集團之犯罪事實一(一)之犯行提起公訴，然就移送併辦部分（即犯罪事實一(二)）與
    前揭論罪科刑部分，有一罪關係，本院自應就此部分併以審理。被告前因詐欺案
    件，經臺灣基隆地方法院以七十八年度易緝字第二０號判決判處有期徒刑三月確
    定，於七十八年十月十三日執行完畢，此有臺灣高等法院被告全國前案紀錄表及
    臺灣高雄地方法院檢察署刑案資料查註紀錄表各一份在卷可稽，其於五年以內再
    犯本件有期徒刑以上之罪，為累犯，應依刑法第四十七條規定加重其刑，並因刑
    同時有加重及減刑之事由，依刑法第七十一條第一項規定先加後減之。爰審酌被
    告為貪圖小利，以其名義虛設公司、申請支票工詐欺集團詐騙利用，嚴重破壞票
    據交易制度之信賴性，致使真正犯罪者難以為檢警機關查獲，助長社會犯罪風氣
    ，並致告訴人益宏公司受近約二十萬元之損失，惡性非輕，犯後否認有幫助他人
    詐欺之犯意，尚難認有悔意；惟考量被告所獲取之報酬甚微，被害人數非多，僅
    具國小肄業之學識，及其犯罪動機、手段等一切情狀，量處如主文所示之刑，並
    諭知易科罰金之折算標準，以資懲儆。又本件被告行為後刑法第四十一條雖已於
    九十年一月十日修正公布，並於九十年一月十二日生效，依其修正內容為犯最重
    本刑為五年以下有期徒刑以下之刑之罪，而受六個月以下有期徒刑或拘役之宣告
    ，因身體、教育、職業、家庭之關係或其他正當事由，執行顯有困難者，得以一
    元以上三元以下折算一日，得易科罰金，惟按易科罰金事項係關於執行之事項，
    與罪刑之輕重無涉，自應尊重制定新法之精神，一律適用新法，不生新舊法比較
    之問題（最高法院二十四年七月總會決議參照），是就被告宣告之刑自應依新法
    諭知易科罰金之折算標準，附此敘明。
據上論斷，應依刑事訴訟法第二百九十九條第一項前段，刑法第三十條第一項、第二
項、第三百三十九條第一項、第四十七條、第四十一條第一項前段，罰金罰鍰提高標
準條例第一條前段、第二條，判決如主文。
本案經檢察官丙○○到庭執行職務。
中　　　華　　　民　　　國　　九十四　　年　　　二　　　月　　 十七 　　日
                                臺灣高雄地方法院刑事第四庭
                                    審判長法  官  簡志瑩
                                          法  官  呂憲雄
                                          法  官  楊佩蓉
右正本證明與原本無異。
如不服本判決，應於收受送達後十日內向本院提出上訴書狀。
　　　　　　　　　　　　　　　　　　　　　書記官  翁淑珮
中　　　華　　　民　　　國　　九十四　　年　　　二　　　月　　十八　　日
附錄本判決論罪科刑法條全文：
刑法第三百三十九條第一項
  意圖為自己或他人不法之所有，以詐術使人將本人或第三人之物交付者，處五年以
  下有期徒刑、拘役或科或併科一千元以下罰金。
